臺灣臺北地方法院民事判決　　　　　　　　93年度訴字第78號
原　　　告　　戊○○
　　　　　　　己○○
　　　　　　　乙○○
　　　　　　　丁○○
　　　　　　　丙○○
兼法定代理人　丑○○
原　　　告　　甲○○
　　　　　　　庚○○
共　　　同
法定代理人　　寅○○
共　　　同
訴訟代理人　　王建智律師
複代理人　　　王俊權律師
被　　　告　　癸○○
訴訟代理人　　陳適庸律師
複代理人　　　許博森律師
　　　　　　　子○○
被　　　告　　卯○○
訴訟代理人　　蕭滄澤律師
　　　　　　　周　律師
　　　　　　　周仕傑律師
　　　　　　　陳適庸律師
複代理人　　　許博森律師
　　　　　　　子○○
上列當事人間確認拆遷補償費請求權事件，本院於民國 94年5月
10日言詞辯論終結，判決如下：
    主      文
確認原告就坐落台北市○○路 689巷（臨）57號及其後棟拆遷編
號9（如附表1）、拆遷編號9-1（如附表2）所示之建物，有拆遷
補償費新台幣柒拾伍萬伍仟貳佰元、配合拆遷獎勵金新台幣肆拾
伍萬仟壹佰貳拾元之請求權存在。
訴訟費用由被告負擔。
    事實及理由
一、原告主張：坐落於台北市○○區○○路 689巷（臨）57號及
    後棟如附表1、附表2所示之房屋係屬違章建築物（下稱系爭
    違建），為已故之訴外人陳果祺出資興建，原始取得所有權
    。惟訴外人陳果祺生前曾於民國84年6月25日及85年3月21日
    向原告之被繼承人馬淑芳借貸金錢，然因無力償還，遂於86
    年12月27日預立遺囑，將系爭違建房地所有權讓與馬淑芳（
    因馬淑芳於 90年9月28日逝世，故由原告合法繼承並就該違
    章建物取得事實上處分權限），有已故訴外人陳果祺之遺囑
    可資證明。系爭違建於 92年9月15日為台北市政府工務局建
    築管理處所拆除，被告癸○○及卯○○為獲得領取拆遷補助
    費及配合拆遷獎勵金之利益，竟向台北市政府謊稱其為系爭
    違章建物之所有權人，妨害原告等就系爭建物向台北市政府
    領取上開補助款，為此提起訴訟，並聲明：如主文所示。
二、被告方面：原告主張訴外人陳果祺向馬淑芳借款未還，遂由
    陳果祺預立遺囑而使馬淑芳取得系爭違建之事實處分權，惟
    原告所提之借據，從其內容至簽名皆出同一人之筆跡，顯屬
    不實，故陳果祺並未積欠馬淑芳金錢，陳果祺所預立之遺囑
    亦足徵為偽造，是以，原告等 8人無從由被繼承人馬淑芳處
    繼承該系爭違建之事實處分權。系爭違建共可分為 4部分（
    詳如附圖A、B、C、D ），圖A部分係為陳果祺所有；圖 B部
    分係為癸○○於88年間所自行搭建，且該時陳果祺早已死亡
    陳果祺無取得該部分之建物所有權之可能，馬淑芳亦無可能
    自陳果祺處取得系爭違建之事實上處分權；另原告主張圖 C
    部分為卯○○向陳果祺借住，惟該借住房屋契約之卯○○筆
    跡非被告卯○○所簽，該契約顯屬偽造，圖 C部分實為卯○○自行所搭建，此有當地鄰長壬○○可資為證；圖 D部分原
    為陳果祺所有，後由馬淑芬出售予辛○○。是以，被告癸○○、卯○○為系爭違建圖B、C部分之所有權人，就該違建部
    分自有權請求拆遷補償費、配合拆遷獎勵金，並聲明：原告
    之訴駁回。
三、兩造不爭之事實：
  (一)系爭違建物台北市政府核定之拆遷補償費為 755,200元，配
    合拆遷獎勵金為453,120元。
  (二)被告癸○○於89年7月17日將戶籍遷入於系爭違建。
  (三)原告為馬淑芳之合法繼承人。
四、經依民事訴訟法第271條之1準用同法第270條之1第1項第3款
    之規定，整理並協議簡化本件之爭點為：(一)訴外人馬淑芳是
    否受讓訴外人陳果祺就系爭違建之處分權？(二)被告癸○○是
    否系爭違建之部分所有權人並有權請求拆遷補償費、配合拆
    遷獎勵金？(三)被告卯○○是否為系爭違建之部分所有權人並
    有權請求拆遷補償費、配合拆遷獎勵金？
五、本院判斷之說明：
  (一)原告有受確認判決之法律上利益：
    經查：系爭違建之拆遷補償費、配合拆遷獎勵金因被告爭執
    而無法由原告請領等情，業有台北市政府 93年5月21日北市
    工建違字第09363411900號函在卷可資佐證（見本院卷第101
    頁至第 102頁），台北市政府並表明應俟本案訴訟結果憑辦
    （見本院卷第 118頁），則原告顯有以本件確認之訴確認其
    權利並持以向台北市政府具領拆遷補償費、配合拆遷獎勵金
    之必要。至被告抗辯原告所享有者為公法請求權云云，固屬
    實在，惟一旦兩造繼續就該權利誰屬加以爭執，台北市政府
    應會以提存之方式加以處理，俟台北市政府加以提存後，原
    告是否就該提存之提存金享有私法之權利，亦有由本件確認
    之訴加以確定之必要，是以，不論現階段原告所有之權利是
    否為私權，本件原告均有受確認判決之法律上利益，被告上
    述抗辯，尚不可採，合先敘明。
  (二)原告對系爭違建有全部之權利：
  1.經查：原告主張，訴外人陳果祺曾預立遺囑，將系爭違建房
    屋於其過逝後，讓與原告之被繼承人馬淑芳，而被告卯○○
    亦親筆簽名用印其上等情，業據原告提出遺囑原本 1份在卷
    可資佐證（見卷內第75頁），經核與證人辛○○結證稱：「
    陳果祺有當面跟我說，如果其死亡後，房子就由王太太（即
    馬淑芳）處理」（見卷內第 202頁）之情節相符，經審證人
    辛○○與兩造均無利害關係，其證言之信用度高且與客觀遺
    囑等書證相一致等情，應堪信陳果祺確有將系爭違建之全部
    權利讓與馬淑芳，而應由馬淑芳及其繼承人享有系爭違建之
    權利。此外，依上事實亦堪推認被告卯○○應知情並同意陳
    果祺前述將系爭違建權利讓與馬淑芳之決定，否則被告卯○○焉有不為反對之意思反簽名用印於前述遺囑之理。至被告
    雖抗辯前述遺囑不真，且被告卯○○另否認其上簽名之真正
    ，惟經審被告卯○○委任訴訟代理人委任狀上簽名之字樣、
    印文（見卷內第62頁背面），均與前述遺囑上之字樣（包括
    運筆抖動，還有齊字之簡寫簽法）、印文悉相一致，且被告
    卯○○復不否認遺囑上印文之真正（卷內第92頁）等情，即
    堪認前述遺囑中被告卯○○之簽名用印，均為被告卯○○所
    親為，被告空言否認遺囑之真正，委不足採。
  2.被告雖抗辯系爭違建如附圖所示B、C部分別為被告癸○○、
    卯○○所有，就該有利於被告之事實，依舉證責任分配之原
    則，即應由被告負舉證之責。
  (1)查：被告雖舉證人即系爭違建所在位置拆遷前所屬鄰之鄰長
    壬○○為證，惟查：證人壬○○究僅係系爭違建所在鄰之鄰
    長，其就系爭違建之實際權利歸屬是否得以全部知曉，已不
    無疑義，是以，就證人證言之信用度而言，應以實際居住於
    系爭違建之證人辛○○之證言較為可採，從而，即便證人壬○○到庭證稱：「癸○○87年時才蓋後面D的部分‥」；（
    見卷內第 190頁），亦因其另證稱不知癸○○是受僱施工或
    自行出資興建（見卷內第 191頁），而無法確認被告癸○○
    係系爭違建 B部分之所有權人。此外，證人壬○○雖另證稱
    ：「．．他（指癸○○）有使用，他有居住在那邊．．。」
    （見卷內第 191頁），惟其上述證言與實際居住於系爭違建
    之證人辛○○結證稱：「‥附圖 B是一個江先生蓋的‥，癸○○從來沒有住在那邊，‥附圖 B的部分有時有人住，是一
    個叫傅美玲的‥」；「癸○○本來住在廟裡，後來有人拿40
    萬給他叫他租房子住在另外一邊，不是住在附圖 B的位置，
    但癸○○有把戶籍遷進來‥」（見卷內第201頁、第202頁）
    之情節明顯不一，經參酌鄰長無法完全知悉且確認該鄰所有
    住民有無實際居住於戶籍地之常情，本院因認應以實際居住
    於系爭違建之證人辛○○之證言較為可採，而應認被告癸○○並未實際居住於系爭違建。茲被告癸○○既無法舉證其為
    系爭違建 B部分之所有權人，且其未實際居住於系爭違建復
    經認定，則其即不得以系爭違建所有權人自居，並主張亦享
    有拆遷補償費、配合拆遷獎勵金之權利。
  (2)次查：證人辛○○雖另證稱：「‥附圖 C部分是水泥的，上
    面鐵皮屋，本來是有一間，後來有加蓋，是被告卯○○加蓋
    的，有住在該處‥」（見卷內第 201頁）等語，惟查：前述
    被告卯○○簽名用印之陳果祺遺囑上已載明將系爭違建前後
    全幢之權利讓與原告之被繼承人馬淑芳（見卷內第75頁），
    被告卯○○既未為反對之意思表示，依此，即堪認被告卯○○已放棄其就附圖 C部分之權利，而不得再為相反之主張。
    此外，即便被告卯○○曾於陳果祺亡故後曾就附圖 C部分再
    加以修繕，惟其修繕行為，亦因附合於系爭違建而喪失所有
    權。是以，被告卯○○不得享有系爭違建之拆遷補償費及配
    合拆遷獎勵金亦堪認定。
六、綜合以上，原告對系爭違建全部有拆遷補償費及拆遷獎勵金
    之權利存在，已堪認定，被告所辯其就系爭違建有部分權利
    各節，俱不足取，從而，原告起訴請求確認其為唯一之權利
    人為有理由，應予准許。
七、訴訟費用負擔之依據：民事訴訟法第78條、第 85條第1項前
    段。
中　　華　　民　　國　　94　　年　　5 　　月　　31　　日
                    民事第六庭    法　官　詹駿鴻
以上正本係照原本作成
如對本判決上訴，須於判決送達後20日內向本院提出上訴狀
中　　華　　民　　國　　94　　年　　5 　　月　　31　　日
                      　　　　　　書記官　官碧玲
